【裁判字號】    92,上,12
【裁判日期】    920930
【裁判案由】    給付貨款
【裁判全文】
臺灣高等法院高雄分院民事判決  九十二年度上字第一二號
      上  訴  人    怡洋企業股份有限公司
?
      法定代理人    甲○○
      訴訟代理人    陳豐裕律師
      複  代理人    郭憲文律師
                    吳春生律師
      被上訴人      歷輻實業股份有限公司  設台中縣神岡鄉○○路八二０號
      法定代理人    乙○○    .
      訴訟代理人    蔡將葳律師
當事人間請求給付貨款事件，上訴人對於民國九十一年十一月二十九日臺灣屏東地方
法院九十一年度訴字第三八九號第一審判決提起上訴，本院於九十二年九月十八日言
詞辯論終結，判決如下：
    主    文
上訴駁回。
第二審訴訟費用由上訴人負擔。
    事實及理由
一、上訴人之法定代理人於訴訟中已變更為甲○○，有公司變更登記表一份附卷可稽
    ，其已具狀聲明承受訴訟，應予准許之，合先敘明。
二、被上訴人起訴主張：上訴人公司因財務狀況不佳，銀行之信用額度不足，銀行無
    法為其開發遠期信用狀，作為其進口貨物之擔保，上訴人即央求被上訴人，以被
    上訴人名義向訴外人日蓬企業股份有限公司（下稱日蓬公司）進口聚氯乙烯八萬
    八千公斤（下稱系爭貨物），再由被上訴人以每公斤價格新台幣（下同）十九點
    五元，總價為一百七十一萬六千元，含稅後總價為一百八十萬一千八百元，出售
    上訴人，兩造約定於出貨後六十日給付貨款，系爭貨物已分別於民國九十年十月
    九日、十一日、十五日，由訴外人富聯通運有限公司（下稱富聯公司）送至上訴
    人位於台南縣仁德鄉○○路○段二一五巷一九三號之營業處所，經上訴人受領完
    畢，詎上訴人未依約清償，迭經催告，仍置之不理，爰依買賣契約之法律關係，
    請求上訴人應如數給付買賣價金一百八十萬一千八百元及自起訴狀繕本送達翌日
    起至清償日止按年息百分之五計算之利息，並願供擔保請求宣告假執行。於本院
    聲明：上訴駁回。
三、上訴人則以：上訴人於九十年三月間，因公司發生資金欠缺之情形，由上訴人原
    負責人賴勝洋之兄長賴勝崇引介被上訴人之負責人乙○○投資上訴人公司，並召
    開協調會議，由乙○○擔任上訴人公司董事長，主導上訴人公司一切之營運。故
    被上訴人主張上訴人於九十年十月九日、十一日、十五日向其購買系爭貨物一事
    ，其時間正為被上訴人負責人乙○○主導上訴人公司營運之時，當時二家公司均
    由乙○○一人負責營運，上訴人並不知有無以被上訴人名義進口系爭貨物之事，
    且上訴人與被上訴人間亦無買賣交易行為存在，蓋兩家公司皆係由乙○○主導，
    無庸另有買賣行為，上訴人亦無向被上訴人購貨之必要。且本件貨物若係由上訴
    人所購買，則上訴人工廠設於屏東縣里港鄉，亦無要求被上訴人將原料送至台南
    縣仁德鄉之理，上訴人並未收受系爭貨物，若認本件形式有買賣之過程，惟實質
    上雙方並無買賣關係存在，係乙○○自行購買聚氯乙烯加工出口，因被上訴人公
    司本身為貿易商，不能製造產品、以成品之名義出口，故被上訴人先開發票給上
    訴人公司，表示有出售原料予上訴人公司，嗣由上訴人公司簽發發票給被上訴人
    公司，表示被上訴人公司向上訴人購買成品，然後以被上訴人名義出口，方可直
    接押匯取款。故發票之簽發不能證明有買賣契約之存在，若被上訴人主張有買賣
    關係，則上訴人亦可主張曾簽發發票金額一百零八萬六千五百八十五元、一百二
    十萬五千九百四十九元給被上訴人，合計二百二十九萬二千五百三十四元，被上
    訴人未付款，上訴人可以此主張抵銷，資為抗辯。於本院聲明：(一)原判決廢棄。
    (二)右廢棄部分被上訴人在第一審之訴及假執行之聲請駁回。
四、被上訴人主張本件買賣係由被上訴人先向日蓬公司進口系爭貨物，再將系爭貨物
    以每公斤價格十九點五元，總價為一百七十一萬六千元，含稅後總價為一百八十
    萬一千八百元，出售上訴人一事，業經其提出被上訴人預約發票第二聯影本一件
    、被上訴人對帳單影本一件、被上訴人開立之統一發票影本一件、被上訴人向日
    蓬公司訂購本件貨物所出具之訂購單影本一件、日蓬公司傳真予上訴人之船期通
    知單影本一件為證。又被上訴人主張系爭貨物分別於九十年十月九日、十一日、
    十五日，由富聯公司運送至上訴人位於台南縣仁德鄉○○路○段二一五巷一九三
    號之營業處所，經上訴人受領完畢一節，亦經其提出富聯公司運費請款明細表影
    本一件、簽收貨物單據影本四件、被上訴人通知富聯公司之傳真單影本一件等資
    料為證，上訴人則認本件實質並無買賣關係，若有買賣關係，上訴人以其所簽發
    之發票金額一百零八萬六千五百八十五元、一百二十萬五千九百四十九元給被上
    訴人，被上訴人未付款，而以此債權主張抵銷。是本件之爭執點在於(一)本件兩造
    之間是否有買賣契約存在，被上訴人是否已交付系爭貨物？(二)上訴人是否可主張
    抵銷？
五、本件兩造之間是否有買賣契約存在，被上訴人是否已交付系爭貨物？
  (一)經查，被上訴人提出之簽收貨物單據上之簽收人陳姿秀、王進德、洪石柱均為上
    訴人之員工，有原審調取之財政部台灣省南區國稅局九十年度綜合所得稅各類所
    得資料清單附卷可稽，且其中九十年十月九日簽收貨物單據上，並蓋有上訴人「
    怡洋企業公司守衛室」之章，核與證人即富聯公司之運貨員潘清景於原審證稱：
    運貨單是我簽的。送貨單上的簽章欄是表示實際受貨的人的簽名，守衛室圓戳章
    也是上訴人公司蓋的，這是要帶回去公司報帳的，公司有招牌有寫怡洋公司。．
    ．．公司給我地址送貨，貨物有人簽收我們就離開，我有在守衛室看到怡洋公司
    的招牌等語。及證人即富聯公司之運貨員沈金堂於原審證稱：ＸＱ七六七是我的
    車牌號碼，歷輻公司要送的貨是送到嘉南藥專斜對面的小巷子等語相符。（見原
    審卷第一四四頁至一四五頁）。又依被上訴人通知富聯公司之傳真單之記載，被
    上訴人通知富聯公司運送之系爭貨物之進口貨櫃號碼分別為：ＮＹＫＵ0000
    000、ＮＹＫＵ0000000、ＴＴＮＵ0000000、ＴＲＬＵ000
    0000號，經核亦與簽收貨物單據上記載之貨櫃號碼相符（見原審卷第八至第
    十頁），足見富聯公司所運送之貨物應為系爭貨物無誤。次查，上訴人於原審自
    認於台南縣仁德鄉○○路○段二一五巷一九三號，確實有設聯絡處與通訊處（見
    原審卷第二二一頁），則送貨人將系爭貨物送至上開上訴人自認之台南聯絡處，
    且該處亦有設立「怡洋企業公司守衛室」，且由上訴人所雇用之員工收受系爭貨
    物等情以觀，顯見被上訴人主張確實有將系爭貨物送交由上訴人收受之事實，堪
    予採信。又查，被上訴人所簽發系爭貨物之統一發票買受人記載為上訴人公司，
    金額為一百八十萬一千八百元，交由上訴人收受後，上訴人亦持該發票報稅，為
    上訴人所不爭執（見本院卷第一百九十二頁），並有本院調閱之上訴人報稅資料
    附卷可稽（見本院卷(二)第二頁），則上訴人既已收取系爭貨物，又持被上訴人簽
    發之系爭貨物統一發票報稅，顯見被上訴人主張兩造成立買賣契約並交付系爭貨
    物之事實，堪予採信。上訴人辯稱，其工廠設於屏東縣里港鄉，並無要求被上訴
    人將原料送至台南縣仁德鄉之必要，上訴人未收受系爭貨物云云，即難採酌。另
    證人莊心全雖到庭證稱：台南縣仁德鄉○○路三一五巷一九三號是我溢利公司的
    地點，出租給春秋公司，並未出租給怡洋公司，沒有怡洋公司的人在那裡上班等
    語。（見本院卷(一)第一三二頁第一三三頁）。惟上開證人所述與上訴人承認於該
    處有成立聯絡處，且上訴人雇用之員工亦有於該處上班收受系爭貨物之事實不符
    ，是上開證人之證詞，即難採信。
  (二)上訴人又辯稱其於九十年十月九日、十一日、十五日向被上訴人購買系爭貨物時
    ，當時二家公司均由乙○○一人負責營運，上訴人並不知有無以上訴人名義進口
    系爭貨物之事，亦無向被上訴人購貨之必要云云，固據其提出上訴人公司九十年
    度第一次會議備忘錄影本一件、傳真文件影本一件、台南地方法院檢察署九十依
    年偵字第二二四三號不起訴處分書影本一件、台灣高等法院台南分院九十一年上
    聲議字第一○七號處分書影本一件為證，然本件被上訴人與上訴人係不同之公司
    ，在法律上均係獨立之交易行為主體，且徵之目前商業交易上，常見同一企業集
    團營運下之公司互為交易往來之行為，況被上訴人與上訴人兩家公司所經營營業
    項目亦不相同，因此，縱認被上訴人與上訴人二家公司，於本件買賣成立時，的
    確由乙○○主導一切營運，但此仍不能逕認上訴人即無向被上訴人購買系爭貨物
    之必要，從而，上訴人上開辯稱並不足採。
  (三)另上訴人辯稱，被上訴人所提出之上開證物均無上訴人之簽章，並不足以證明兩
    造有買賣關係云云。查上訴人所提出之預約發票第二聯影本、對帳單影本及統一
    發票影本，經核均與原本相符，雖上開證物均無上訴人之簽章，然查上開證物均
    係上訴人向被上訴人購買系爭貨物，由被上訴人單方面出具之收據憑證，性質上
    與一般買賣契約並不相同，自無須由兩造合意簽章，因此，上開證物並無上訴人
    簽章之必要，上訴人此部分之辯解，應不足採。又被上訴人所提之簽收單據影本
    四件，其上抬頭雖均記載歷輻公司而非怡洋公司，然查該簽收單據係被上訴人委
    託富聯公司運送系爭貨物，由富聯公司開立交付與被上訴人之收據，是該簽收單
    據上之抬頭當然應記載被上訴人公司之名稱即歷輻公司，而非記載上訴人怡洋公
    司，而系爭貨物之簽收人陳姿秀、王進德、洪石柱均為上訴人公司之員工，已於
    前述，從而，上訴人抗辯，被上訴人所提之簽收單據，其上抬頭是歷輻公司非怡
    洋公司，難作為有交付系爭貨物給上訴人之憑證云云，亦不足採。
六、上訴人是否可主張抵銷？
    上訴人主張本件若被上訴人主張有買賣關係，上訴人亦可主張曾簽發發票金額一
    百零八萬六千五百八十五元、一百二十萬五千九百四十九元給被上訴人，合計二
    百二十九萬二千五百三十四元，被上訴人未付款，主張抵銷云云。查，證人林瓊
    玉即被上訴人公司會計到庭證稱：「（問：提示出口報單，是否是歷輻公司製作
    ？）是怡洋公司提供資料給我們，請怡洋公司之前配合的報關行製作，因為怡洋
    公司在銀行的信用不足，所以由我們歷輻公司作出口買賣的押匯，取得貨款後，
    再依照發票之金額，我們開支票給怡洋公司，並存入怡洋公司北銀豐原分行的帳
    號內。」「（問：當時確實是由歷輻進口原料，怡洋製造成品，再賣給歷輻公司
    出口？）是的，是這樣沒錯。如果不這樣，怡洋公司不可能會製造成品讓我們出
    口，因為怡洋公司銀行信用額度不夠，才會製造成品賣給歷輻公司，我們並不是
    製造商。」等語（見本院卷(二)第九十九頁），再參酌上訴人亦自承：成品都是由
    我們公司完成等語（見本院卷(二)第七十七頁），足認上訴人購得系爭貨物後已加
    工製成成品，再轉賣給被上訴人，由上訴人簽發發票金額一百零八萬六千五百八
    十五元、一百二十萬五千九百四十九元給被上訴人，合計二百二十九萬二千五百
    三十四元之事實，堪予認定。而被上訴人主張已將買賣價金即上訴人所簽發之發
    票金額，於九十年十一月一日（兌現日）開立支票，存入上訴人公司設於台北銀
    行豐原分行之３０５１０－９之活期存款帳號內，金額合計二百二十九萬二千五
    百三十四元等情，經本院向台北銀行豐原分行調閱該資料，經該行於九十二年七
    月八日以北銀豐原字第９２６００７４１００號函檢附上訴人公司前開存款帳戶
    往來明細，確有於九十年十一月一日存入二百二十九萬二千五百三十四元之事實
    ，有該函附卷可稽，是被上訴人收受成品貨物及發票後，亦確依發票面載金額完
    成付款行為，對上訴人並無積欠債務，上訴人主張以此抵銷系爭貨款，自無可取
    。至於上訴人所辯於當日九十年十一月一日，上訴人之上開帳戶內亦被領取二百
    三十二萬一千元云云。然查該筆金額確實轉入乙○○個人於台北銀行豐原分行個
    人帳戶內之事實，有乙○○個人於該銀行之帳戶資料附卷可稽（見本院卷(二)第一
    八七至一八九頁），則上訴人自陳將公司印章、銀行存摺交由乙○○保管，則上
    訴人與乙○○之間是否另成立委任寄託關係，乙○○另行取走存於上訴人公司帳
    戶內之金錢，係上訴人與乙○○個人間之債權債務關係，與上訴人積欠被上訴人
    公司之貨款債務，當事人並不相同，上訴人主張抵銷之對象，即有不符，顯不得
    主張抵銷，上訴人此部分之主張，顯不足採。
七、綜上，本件被上訴人主張定有買賣契約，並交付系爭貨物，應可採信，上訴人主
    張抵銷，尚難採酌，而依被上訴人所提之對帳單及統一發票之記載，系爭貨物之
    價金應為一百八十萬一千八百元，而上訴人迄未給付系爭貨物之價金，從而，被
    上訴人依據買賣契約之法律關係，請求上訴人給付一百八十萬一千八百元，及自
    起訴狀繕本翌日即九十一年五月二十五日起至清償日止，按年息百分之五計算之
    利息，洵屬有據，應予准許。原審判命上訴人如數給付，並為假執行與免為假執
    行之宣告，於法並無不合。上訴意旨指摘原判決不當，求予廢棄改判，為無理由
    ，應予駁回其上訴。
八、據上論結，本件上訴為無理由，依民事訴訟法第四百四十九條第一項、第七十八
    條，判決如主文。
中      華      民      國    九十二    年      九      月     三十     日
                                                民事第二庭
~B1審判長法  官  簡色嬌
~B2      法  官  陳真真
~B3      法  官  沈建興
正本係照原本作成。
如對本判決上訴，須於判決送達後二十日內向本院提出上訴狀，其未表明上訴理由者
，應於上訴後二十日內向本院提出上訴理由書（均須按他造當事人之人數附繕本）。
上訴時應提出委任律師或具有律師資格之人之委任狀，並依附註條文規定辦理。
中      華      民      國    九十二    年      十      月      二     日
~B法院書記官  林明威
附註：
民事訴訟法第四百六十六條之一：對於第二審判決上訴，上訴人應委任律師為訴訟代
理人，但上訴人或其法定代理人具有律師資格者，不在此限。
上訴人之配偶、三親等內之血親、二親等內之姻親，或上訴人為法人、中央或地方機
關時，其所屬專任人員具有律師資格並經法院認適當者，亦得為第三審訴訟代理人。
；第一項但書及第二項情形，應於提起上訴或委任時釋明之。


司法院資訊處製作；財團法人民間司法改革基金會備份。
